【裁判字號】    86,上更(一),1050
【裁判日期】    890224
【裁判案由】    侵占
【裁判全文】
臺灣高等法院刑事判決                  八十六年度上更(一)字第一五號
    上  訴  人
    即  被  告  甲○○
    上  訴  人
    即  被  告  乙○○○
    共      同
    選任辯護人  朱昭勳
右上訴人等因侵占案件，不服臺灣桃園地方法院八十四年度易字第九十五號，中華民
國八十五年二月五日第一審判決（起訴案號：臺灣桃園地方法院檢察署八十二年度偵
字第九六三三、九八二九、一一七二一號），提起上訴，本院判決後，經最高法院非
常上訴發回，本院更為判決如左：
    主      文
原判決撤銷。
甲○○、乙○○○均無罪。
    理      由
一、公訴意旨略稱：被告甲○○與乙○○○，己○○與戊○○○各為夫妻關係，甲○○、乙○○○於民國八十一年八月間向戊○○○稱曾代他人買賣股票，獲利頗豐
    ，戊○○○信之，乃自八十一年九月間起至同年十月間止，由戊○○○、己○○
    夫妻二人陸續交付新台幣（下同）四百十六萬七千元予甲○○、乙○○○二人，
    委託該二人利用甲○○設於台慶證券公司久力資訊公司（嗣合併為大慶證券公司
    中壢分公司）內新竹企銀中壢分行帳戶000000－0號帳號買賣股票，計委
    託買賣股票達一百十二張，嗣八十二年二月間，甲○○夫婦為戊○○○賣出股票
    六十五張，得款一百十萬二千元，詎被告甲○○夫婦共同意圖為自己不法之所有
    ，僅支付八十萬元，餘款約定於八十二年五月二十六日付清，屆期卻拒不償還，
    並斷然否認雙方有委託買賣股票之事，將其餘尚未賣出之四十六張股票侵占入己
    ，認被告甲○○、乙○○○有共犯刑法第三百三十五條侵占之罪嫌。
二、本件前經本院於八十六年四月二十四日以八十五年度上易字第二六三五號判決，
    判處被告兩人侵占罪刑確定，嗣經最高法院檢察署檢察官提起非常上訴，最高法
    院於八十六年九月二十六日以八十六年度台非字第三０六號判決：「原判決撤銷
    ，由台灣高等法院依判決前之程序更為審判」，是本件回復為第二審上訴之狀態
    ，特先明。
三、訊據上訴人即被告甲○○、乙○○○堅不承認有何侵占犯行。甲○○辯稱：伊不
  買賣股票，告訴人兩人係借用其帳戶自行買賣股票，所有買賣及交割事宜均由告
    訴人自行處理，因股價下跌，告訴人不甘損失，堅持被告需以原買入價格承受，
    致生本件糾紛云云。乙○○○則辯稱：甲○○不經手股票買賣事宜，伊僅提供帳
    戶由戊○○○自行買賣股票，被告夫妻不曾收受告訴人夫婦之四百十六萬七千元
    云云。
四、按犯罪事實應依證據認定之，無證據不得推定其犯罪事實；不能證明被告犯罪者
    ，應諭知無罪之判決。刑事訴訟法第一百五十四條、第三百零一條第一項定有明
    文。是以，事實之認定，應憑證據，如未能發現相當證據，或證據不足以證明，
    自不能以推測或擬制之方法，作為裁判之基礎（最高法院四十年台上字第八十六
    號判例參看）。縱被告否認犯罪事實，所持之辯解，或屬虛偽或不成立，苟非有
    積極證據，仍不能以此資為被告犯罪之理由（最高法院三十年上字第四八二號、
    第一八三一號判例參看）。此所謂證據，雖不以直接證據為限，然其為訴訟上之
    證明，須於通常一般之人均不致有所懷疑，而得確信其為真實之程度者，始得據
    為有罪之認定，倘其證明尚未達到此一程度，而有合理之懷疑存在，而無從使事
    實審法院得有罪之確信時，即應由法院諭知無罪之判決（最高法院七十六年台上
    字第四九八六號判例參看）。
五、本件公訴人認為被告涉犯侵占罪嫌，係以「告訴人己○○、戊○○○指訴歷歷，
    且提出甲○○為支付股票款所簽立二百萬元本票影分」，為其論據（起訴書證據
    並所犯法條欄第一項參看）。
六、按告訴人之告訴，係以使被告受刑事訴追為目的，難免有故予誇大之情事，是其
    陳述需前後並無瑕疵，又與事實相符者，始得採為判決之基礎。
  (一)經查，本件告訴人一再主張其共交付四百十六萬七千元予被告，本院於八十八年
    五月二十七日訊問告訴人己○○有關資金來源，告訴人委請之丁○○律師代為答
    以：「這四百多萬有的是女兒女婿的錢，有的是其他人的錢，要我們提出證明有
    點困難。」（本院更一卷第二卷第六十九頁反面）。因告訴人遲遲未提出相關證
    據，本院乃於同年七月一日，指定同年月二十一日進行調查，並問以：「如何證
    明交付資金？資金來源證明為何？」己○○答稱：「資金來源從我存款簿提出的
    ，共交付四百十六萬七千元。有存證信函，對方開的二百萬元本票，另被告還三
    十萬元，又還五十萬元，另外一百三十六萬七千元沒有憑據證明，現就是差這一
    百三十六萬七千元」等情（本院更一卷第二卷第一二七頁反面、第一二八頁），
    由於告訴人存款簿提領之金額，不足四百十六萬七千元，本院乃依告訴人所請，
    當庭播放錄音帶，並未發現被告兩人有承認收受四百十六萬七千元之對話，則告
    訴人己○○夫妻之指訴，難謂與事實相合。
  (二)本件告訴人己○○、戊○○○於八十二年八月二日，具狀向桃園地檢署提出告訴
    ，指稱：「被告侵占告訴人股票侵占款貳佰捌拾萬元」（同署八十二年偵字第九
    六三三號卷第一頁反面告訴狀第一行）；己○○於八十八年七月二十一日，在本
    院陳稱：「我是告被告二人詐欺」、「詐欺我四百十六萬七千元」、「當初告訴
    狀只寫二百八十萬元，（因）有憑有據的二百八十萬元」等語（本院更一卷第二
    卷第一二八頁反面、第一二九頁正反面）。有關告訴人交付之金額，前後陳述不
    一，顯有瑕疵。
  (三)本件被告涉嫌之犯行，告訴人初則稱侵占，繼則稱侵占詐欺，嗣則稱詐欺，始終
    不一，告訴人委請之丁○○律師，為習法人士，陳稱：「侵占或詐欺，由法院認
    定」，丙○○律師亦為相同之陳述，所言無法確定。
  (四)本件告訴人之指訴，既有瑕疵，復與客觀事實不相符合，遽難作為被告不利之認
    定。
七、次按，侵占罪之成立，以擅自處自己持有之他人所有物，或變易持有之意為所有
    之意，而逕為所有人之行為，為其構成要件，如僅將持有物延不交還或有其他原
    因致一時未能交還，因缺乏主觀要件，即難以侵占罪責相繩（最高法院十九年上
    字第一五０二號判例、六十八年台上字第三一四六號判例參看）。
  (一)有關本件雙方買賣股票事宜，本院問以：「買賣何種股票，是由何人決定？」告
    訴人答以：「是被告決定。」「是代買股票」，次問以：「有無要被告買股票？
    」告訴人答稱：「有，買一一二張，後來他們賣掉六十五張，尚有四十七張，但
    被告二人未還這四十七張股票」，再問以：「何人有權決定出賣股票？」告訴人
    戊○○○答稱：「我有叫他們賣，他們賣了過一星期，尚未將錢給我」，告訴人
    己○○答稱：「我因要選舉，要二被告把我們股票賣掉，我要用錢。」等語（本
    院更一卷八十九年一月五日筆錄）。由此觀之，姑如告訴人所言，告訴人有委託
    被告買賣股票，因買賣何種股票，買賣價格為何，買賣張數為何，概由被告決定
    ，在雙方會算盈虧清楚以前，被告有無侵占，侵占股票或股款，侵占多少，尚難
    認定。本案歷經六、七年，雙方俱無法會算清楚，依通常一般人之觀念，自難確
    信被告有侵占行為。
  (二)再從告訴人所提出之錄音帶內容而言：八十二年三月二十八日、四月二十五日錄
    音帶，被告甲○○稱：「我也沒有算帳，我有我太太不能這麼搞」，告訴人己○○稱：「我向你說，股票事要清楚」，甲○○稱：「不搞清楚怎麼可以，為了
    選舉連我的錢都被別人用掉，包括你的股票，當初我不同意這樣做，你知道嗎。
    」嗣告訴人戊○○○稱：「村長夫人說今天二十八日股票三百多萬，錢算給我」
    被告乙○○○稱：「我那有講月中，我講月底，我錢有準備，幫我叫趙正光過來
    ，你老公講趙正光講，我們吃選舉錢，沒有給我講清楚，錢不付」，戊○○○稱
    ：「沒有講」，乙○○○稱：「你要對質，對好我錢給你，你沒給我對質，我絕
    對不會給。八十二年五月十五日錄音帶，甲○○稱：「我給你一個交待，沒有交
    待不行，光講沒有用，我先開出本票二百萬給你，其餘以後再算」，戊○○○允
    諾答稱：「其餘下次再算」，並稱：「三、四、五月，標多少？要給我一個單子
    ，股票三百多萬再結算，還剩多少給你扣會錢，你就扣去」。八十二年五月二十
    六日錄音帶，甲○○稱：「謝太太，這件事弄得很糟，我們要把它解決掉，不解
    決永遠就是不清楚的帳。．．．我要給你錢，也要事先把股票清清楚楚搞清楚，
    你不要漲價就要以現在價計算，那永遠沒辦法還清債。．．．股票一直跌，你老
    本沒有了，我老本也沒有了」，戊○○○稱：「三月二十九日，我有打電話叫你
    賣，對不對？你說「要賣時」，就「通通賣掉」，我說「哪有賣」，我沒有講要
    賣，後來我說「不可能虧本賣」，對不對，最後我說賣，你最後打電話給我要賣
    嘉麵、嘉畜」，續稱：「三百三十六萬七千元，就是（我）本錢，我們也不要賺
    ，有賺也給你賺」。從雙方對話內容，告訴人之本錢究為三百三十六萬七千元，
    或為四百十六萬七千元，抑或為其他數額，及股票買賣之種類、張數、金額，兩
    造俱有爭執，彼此表示應予會算，在本件雙方釐清以前，尚難以推測方法謂被告
    侵占股票或出售款。
  (三)倘如告訴人所言，被告受託買賣一百十二張股票，其中六十五張股票業已出售，
    四十七張股票由被告保有中，因雙方就告訴人投入之金額，被告所購之股票種類
    等，猶有爭議，告訴人戊○○○於八十二年五月十五日錄音帶對話，表示伺機再
    行結算，告訴人委請之丙○○律師於辯論庭復陳稱雙方會款迄未抵銷，又告訴人
    無法提出確切證據證明被告將上述四十七張股票易持有為所有，是則，被告在股
    票、會款算清楚前，一時未能歸還股款或股票，尚乏不法所有意圖，告訴人應另
    依循民事途徑尋求解決，不能論以被告侵占罪責。
八、(一)再按，詐欺罪之成立，以意圖為自己或第三人不法所有，以詐術使人將本人或
      第三人之物交付為要件。所謂以詐術使人交付，必須被詐欺人因其詐欺而陷於
      錯誤，若其所用方法，不能認為詐術，亦不致使人陷於錯誤，即不構成該罪。
    (二)查被告依告訴人所託，購買一百十二張股票，業據告訴人戊○○○於本院供承
      ：「被告有買股票，是一百十二張，不是偵查中所供一百十張。每次都有買，
      每次都有告訴我」等情無訛，己○○亦稱：「是的」等語（本院更一卷第二卷
      第二一八頁反面）。嗣告訴人己○○因選舉關係，囑付被告出售股票，此為告
      訴人所自承，前已詳述，是以，縱如告訴人所述，被告代為買賣股票，因被告
      既未施用詐術，告訴人亦未陷於錯誤，被告當無詐欺可言。至於被告甲○○開
      立二百萬元本票無法兌現，或被告兩人迄未償清股票出售款，屬民事債務不履
      行之問題。
九、綜上所述，本院查無確切事證足以證明被告有不法意圖，被告侵占、詐欺之犯罪
    自屬不能證明。原審不察，為被告罪刑之判決，尚有未洽，被告上訴否認犯罪，
    為有理由，應由本院撤銷改判，為被告無罪判決之諭知。
十、雙方其餘之證據方法，本院審酌後認與本件論斷之結果不生影響，為避免司法資
    源遭濫用，法官有餘力再辦其他案件，不一一論究。
十一、據上論斷，應依刑事訴訟法第三百六十九條第一項前段、第三百六十四條、第
      三百零一條第一項，判決如主文。
本案經檢察官陳時提到庭執行職務。
中     華     民     國    八十九   年       二       月     二十四     日
                             臺灣高等法院刑事第五庭
                                 審判長法  官  曾  德  水
                                       法  官  楊  貴  雄
                                       法  官  林  立  華
右正本證明與原本無異。
不得上訴。
                                       書記官  李  明  昇
中     華     民     國    八十九   年       二       月     二十九     日


司法院資訊處製作；財團法人民間司法改革基金會備份。
